【裁判字號】    97,訴,1825
【裁判日期】    970722
【裁判案由】    塗銷抵押權
【裁判全文】
臺灣臺北地方法院民事判決            97年度訴字第1825號
原      告    美商花旗銀行股份有限公司
法定代理人    甲○○
訴訟代理人    乙○○
              己○○
              丙○○
被      告    戊○○
              丁○○○
上二人共同
訴訟代理人    林東乾律師
上列當事人間請求塗銷抵押權事件，本院於民國97年6月24日言
詞辯論終結，判決如下：
    主      文
原告之訴駁回。
訴訟費用由原告負擔。
    事實及理由
一、原告先位聲明：確認被告於民國95年9月12日就被告戊○○
    所有，坐落臺北市○○區○○段3小段228、229地號及1133
    建號之不動產，經臺北市大安地政事務所為抵押權設定登記
    （擔保債權總金額新臺幣（下同）500萬元）之債權及物權
    行為無效；被告陳李嬌應將上開抵押權設定塗銷。備位聲明
    ：被告就系爭土地所為上開抵押權設定之債權及物權行為應
    予撤銷；被告丁○○○應將上開抵押權設定塗銷。並陳述：
    (一)被告戊○○於95年3月9日向原告簽訂消費性個人信用貸款
      約定書，借款283,803元，詎被告戊○○自95年8月10日起
      即未依約繳款，嗣經本院96年度執字第21452號強制執行
      ，惟被告戊○○於95年9月12日將其所有臺大市○○區○
      ○段3小段228、229地號土地及1133建號之房屋（下稱系
      爭房地）設定抵押權予被告丁○○○，致執行拍賣未成，
      尚欠260,803元及利息未清償。被告戊○○未依約繳款與
      抵押權設定時間點緊密，令人難以信服其為真正，顯係被
      告意圖規避還款責任所為之通謀虛偽行為，依法該意思表
      示即設定抵押權之債權及物權行為自屬無效，被告為直系
      血親關係，難期被告戊○○會請求被告丁○○○塗消系爭
      房地抵押權之登記，是原告爰依代位關係提起本件先位之
      訴。
    (二)又縱認被告間之債權行為係屬真正，然被告為直系血親關
      係，被告丁○○○對被告戊○○之債務了然知悉，竟仍為
      抵押權設定行為，是依民法第244條第2項、第4項規定，
      原告自得提起備位之訴，聲請撤銷並請求被告回復原狀。
二、被告均聲明：原告之訴駁回。並均陳述：
    (一)被告戊○○於分別於94年7月7日、94年9月13日、94年12
      月5日、95年6月7日、95年7月21日、95年8月24日、95年9
      月5月、95年10月30日、95年11月2日及96年6月1日向被告
      丁○○○借款50,000元、50,000元、35,000元、50,000元
      、8,000元、5,000元、10,000元、60,000元、110,000元
     、 50,000元及 120,000元，分別由被告丁○○○臺北富邦
      銀行和平分行000000000000帳戶提領現金交付。另95年6
      月5日被告丁○○○向臺北富邦銀行和平分行抵押借款2,2
      00,000元，同日即將1,520,532元借予被告戊○○並匯至
      其安泰銀行天母分行00000000000000帳戶內清償其欠該行
      之借款，並轉出150,000元至陳如玉臺北富邦銀行0000000
      0000帳戶及460,000元至楊宗錦建華銀行基隆分行0000000
      0000000帳戶，借被告戊○○清償其欠訴外人陳如玉及楊
      宗錦之借款，復提領現金66,000元借被告戊○○繳納安泰
      銀行信用卡之債務64,563元。又被告丁○○○分別於95年
      7月13日、95年9月14日及96年2月13日借款120,000元、10
       0,000元及120,000元於被告戊○○，其中95年9月14日
      之100,000元係匯款予訴外人陳美玉，以清償被告戊○○
      對陳美玉之借款，其餘240,000系匯款至訴外人般若不動
      產仲介經紀有限公司基隆二信銀行00000000000帳號，用
      以清償被告戊○○對該公司之債務，被告戊○○向被告丁
      ○○○借款總額逾500萬元，故就系爭房地設定最高限額
      抵押權予被告丁○○○以擔保債權。況最高限額抵押權，
      是擔保債權無論系現在、過去亦或將來所負之一切債務之
      清償，縱被告現無債權債務關系，亦非謂最高限額抵押權
      之設定係為虛偽，原告應就其主張負舉證責任，原告僅以
      被告為直系血親關係即推論設定係為虛偽，自非可採。
    (二)被告丁○○○於本件最高限額抵押權設定時，不知該設定
      行為有害及原告之債權，況原告於本件最高限額抵押權設
      定前亦尚未對被告戊○○追索債權，也無通知被告丁○○
      ○，而被告戊○○復未告知被告丁○○○其與原告間之債
      權債務關係，是被告丁○○○並未知悉最高限額抵押權設
      定時有無害及原告之債權，而原告僅以被告為直系血親關
      係即推論設定被告丁○○○知悉最高限額抵押權設定時有
      害及原告之債權，自非可採。
三、兩造不爭執之事實：
    (一)被告戊○○於95年3月9日與原告簽訂消費性個人信用貸款
      約定書，向原告借款283,803元。
    (二)被告戊○○於95年9月12日將系爭房地設定最高限額500萬
      元之抵權予被告丁○○○。
四、得心證之理由：
    原告主張被告戊○○於95年3月9日與原告簽訂消費性個人信
    用貸款約定書，借款283,803元，嗣於95年9月12日將系爭房
    地設定最高限額500萬元之抵押權予被告丁○○○等情，業
    據其提出消費性個人信用貸款約定書、系爭房地登記謄本為
    證（見本院卷第5頁至第7頁、第10頁至第15頁），復為被告
    所不爭執，堪信為真正。惟原告先備位之訴主張被告間就系
    爭房地設定抵押權之行為係屬通謀虛偽意思表示或詐害債權
    之行為，則為被告所否認，並以前揭情詞置辯。是本件本院
    應審究者為：被告間就系爭房地設定抵押權之行為是否為通
    謀虛為意思表示？被告間就系爭房地設定抵押權之行為是否
    為詐害原告債權之行為？以下分述之：
    (一)被告間就系爭房地設定抵押權之行為是否為通謀虛偽意思
      表示？
      １、按當事人主張有利於己之事實者，就其事實有舉證之
          責任，民事訴訟法第277條定有明文。查本件原告之
          訴不論係先位訴訟主張被告間通謀虛偽意思表示，抑
          備位訴訟主張被告詐害債權，均應由原告就該事實負
          舉證責任。
      ２、原告雖主張被告間就系爭房地設定抵押權之行為係屬
          通謀虛偽意思表示，惟原告僅係以被告為直系親屬關
          係及設定抵押權之時間而為如此推論，尚屬率斷，難
          認已盡舉證之責。
      ３、反之，被告對被告間有借貸關係之事實，業據其等提
          出被告丁○○○台北富邦銀行各類存款歷史對帳單、
          匯款委託書、存摺類存款存入憑條、陳如玉台北銀行
          活期儲蓄存款存摺、本票、呂秀霞台北富邦銀行懷生
          分行帳戶各類存款歷史對帳單附卷可參（見本院卷第
          37頁至第46頁、第64頁至第69頁），觀之上開證物其
          中陳如玉台北銀行帳戶94年8月23日領現15萬元、同
          日被告戊○○為發票人簽發面額15萬元、受款人陳如
          玉之本票，及呂秀霞台北富邦懷生分行帳戶95年1月2
          0日領現35萬元、同日被告戊○○為發票人簽發面額3
          5萬元、受款人呂秀霞之本票，暨楊宗錦於95年5月19
          日自台北富邦銀行匯款35萬元至呂秀霞帳戶，匯款21
          萬元至被告戊○○帳戶等匯款及簽發本票之時間、數
          額，互核與被告所陳被告戊○○向訴外人陳如玉、呂
          秀霞、楊宗錦借款之過程相符。而被告丁○○○台北
          富邦銀行帳戶於95年6月5日撥貸220萬元，於同日轉
          帳15萬元至陳如玉帳戶、轉帳56萬元至楊宗錦帳戶之
          時間及金額，復與被告所述被告戊○○向被告丁○○
          ○借款清償積欠陳如玉、楊宗錦債務之經過一致。又
          被告丁○○○台北富邦銀行帳戶於95年6月5日撥貸後
          除匯款至上述陳如玉等人帳戶外，另轉帳1,520,532
          元至被告戊○○安泰銀行帳戶、同日領現66, 000元
          ，同日被告戊○○至安泰銀行繳納信用款64,563元，
          故本院綜觀兩造之主張及舉證，堪信被告辯稱被告戊
          ○○有向被告丁○○○借款一詞為真實可採。又被告
          丁○○○自帳戶提領現金部分，雖尚無法單以提款之
          事實證明有借款予被告戊○○之情，然最高限額抵押
          權係指債務人或第三人提供其不動產為擔保，就債權
          人對債務人一定範圍內之不特定債權，在最高限額內
          設定之抵押權，故縱使被告戊○○向被告丁○○○借
          款未及500萬元，亦不足認被告間最高限額抵押權之
          設定行為係屬通謀虛偽意思表示，故原告主張被告間
          就系爭房地所為設定最高限額抵押權之行為係屬通謀
          虛偽意思表示云云，顯不可採。
    (二)被告間就系爭房地設定抵押權之行為是否為詐害原告債權
      之行為？
      １、按民法第244條第2項規定債務人所為之有償行為，於
          行為時明知有損害於債權人之權利者，以受益人於受
          益時亦知其情事者為限，債權人得聲請法院撤銷之。
          故債權人欲聲請法院撤銷債務人之有償行為，必債務
          人及受益人於行為時均明知有損害於債權人之權利。
      ２、如前所述，被告丁○○○確有借款予被告戊○○，則
          被告丁○○○為求保全債權，因而就被告戊○○所有
          之系爭房地設定最高限額抵押權，尚難認與常情有違
          ，且縱然被告丁○○○借款予被告戊○○時已知悉被
          告戊○○向陳如玉、呂秀霞、楊宗錦等人借款之事實
          ，亦不足認定被告丁○○○已知悉被告戊○○積欠之
          全部債務，原告既未舉證證明被告丁○○○就系爭房
          地設定抵押權時已明知被告戊○○有向原告借款未還
          之事實，即難謂被告丁○○○於抵押權設定時有明知
          有損害原告債權之情事，是故，原告請求撤銷被告就
          系爭房地設定抵押權之行為，亦不足取。
五、綜上所述，原告先位之訴主張被告就系爭房地設定抵押權之
    行為係屬通謀虛偽意思表示而無效，並請求塗銷上開抵押權
    設定，及備位之訴主張被告就系爭房地設定抵押權之行為係
    屬詐害原告債權之行為，請求撤銷該抵押權設定行為，並塗
    銷抵押權設定，均屬無據，應予駁回。
六、本件事證已臻明確，兩造其餘攻防，核與判決結果不生影響
    ，爰不一一論述，附此敘明。
七、據上論結，原告之訴為無理由，依民事訴訟法第78條，判決
    如主文。
中    華    民    國    97    年    7     月    22    日
                    民事第三庭  法  官  鄭佾瑩
以上正本係照原本作成
如對本判決上訴，須於判決送達後20日內向本院提出上訴狀
中    華    民    國    97    年    7     月    22    日
                                書記官  高雲龍


司法院資訊處製作；財團法人民間司法改革基金會備份。
